【裁判字號】    97,訴更一,25
【裁判日期】    971125
【裁判案由】    贈與稅
【裁判全文】
高雄高等行政法院判決
                                    97年度訴更一字第25號
                              .
原      告  甲○○
            乙○○
            丙○○
            丁○○
            戊○○
            己○○
            庚○○○
共      同
訴訟代理人  邱基峻  律師
            蔡坤展  律師
被      告  財政部高雄市國稅局
代  表  人  陳金鑑  局長
訴訟代理人  辛○○
上列當事人間贈與稅事件，原告提起行政訴訟，經本院中華民國
96年10月3日96年度訴字第342號裁定後，原告提起抗告，經最高
行政法院中華民國97年9月18日97年度裁字第4520號裁定廢棄原
裁定，發回本院更為審理，本院判決如下：
    主  文
原告之訴駁回。
訴訟費用由原告負擔。
    事實及理由
一、事實概要：
    原告因不服被告核定其被繼承人陳騰雲86年度贈與其子甲○
    ○、乙○○、丙○○、丁○○及其孫陳威仁等人資金計新臺
    幣（下同）4億4,535萬2,130元，循序提起行政訴訟，經本
    院民國92年12月30日92年度訴字第890號判決，將訴願決定
    及原處分均撤銷，被告不服提起上訴，經最高行政法院94年
    7月22日94年度判字第1072號判決，將原判決廢棄，發回本
    院更審。嗣兩造於本院94年度訴更字第23號事件成立訴訟上
    和解，被告同意追減贈與總額2億4,996萬1,730元。被告乃
    就和解確定之應補繳稅額8,931萬0,200元及行政救濟期間加
    計利息2,214萬4,769元填發繳款書，通知原告繳納。原告不
    服，就行政救濟期間加計之利息部分提起復查，並於復查申
    請書申請改以受贈人為納稅義務人，惟未獲變更，提起訴願
    ，亦遭決定駁回，遂提起行政訴訟，經本院分別以96年度訴
    字第342號裁定（下稱原裁定）及96年度訴字第342號判決就
    「申請改以受贈人為納稅義務人」部分裁定駁回原告之訴及
    就「加計利息」部分判決撤銷訴願決定及原處分（即復查決
    定)。原告對駁回「申請改以受贈人為納稅義務人」部分之
    原裁定不服，提起抗告，經最高行政法院97年度裁字第4520
    號裁定將原裁定廢棄，發回本院更為審理。
二、本件原告主張：
（一）本院93年度訴字第669號判決意旨指出，我國贈與稅原則
      上係以贈與人為納稅義務人，例外於有保護稅收、防杜逃
      漏之必要情形下，得以受贈人為納稅義務人。另94年度各
      級行政法院行政訴訟法律座談會提案8結論載明，依稅捐
      稽徵法第14條第1項規定，納稅義務人死亡，繳清稅捐後
      ，始得分割遺產或交付遺贈，若被繼承人已無遺產時，繼
      承人是否仍須負擔贈與稅債務，已非無疑，且依遺產及贈
      與稅法第7條第1項第2款規定，在贈與人之繼承人逾繳納
      期限而尚未繳納，而被繼承人又無遺產可供執行，為確保
      稅捐債權之徵起，自得以受贈人為納稅義務人，否則可能
      會造成繼承人即時聲明拋棄繼承，致稽徵機關無從課徵贈
      與稅之情形。況且，贈與事件中，真正受有利益之人係受
      贈人，繼承人倘非受贈人，即未受有任何利益，故於被繼
      承人已無遺產之情形，要無以繼承人負擔贈與稅之理，自
      應以實際受有利益之受贈人為納稅義務人，始符公平。亦
      即被繼承人生前之贈與未核課贈與稅，經稽徵機關對其繼
      承人補徵贈與稅後，如逾繳納期限未繳納，且被繼承人即
      贈與人在中華民國境內已無遺產可供執行，即已符合遺產
      及贈與稅法第7條第1項第2款之規定，應以受贈人為納稅
      義務人課徵贈與稅（財政部81年6月30日臺財稅字第81166
      9385號函釋參照）。
（二）本件被繼承人陳騰雲於86年7月17日贈與現金予其子甲○
      ○、乙○○、丙○○、丁○○及其孫陳威仁等人（即受贈
      人），真正受益人係上開受贈人，為符租稅公平原則，應
      以上開受贈人為納稅義務人。且本件倘以上開真正受益之
      受贈人為納稅義務人，更可達遺產及贈與稅法第7條確保
      稅收、防杜逃漏之立法目的。況且本件被繼承人陳騰雲亦
      無遺留足夠之財產可供繳納本件贈與稅額，若被告變更上
      開受贈人為本件贈與稅之納稅義務人，不僅和遺產及贈與
      稅法第7條第1項第2款之規定無違，亦符「確保稅收、防
      杜逃漏」之立法意旨。另參司法院釋字第622號解釋意旨
      ，倘以「受遺贈人」為納稅義務人，不僅符合「租稅公平
      原則」，亦與司法院解釋意旨相符。
（三）又依被告主張之事實，本件贈與稅之贈與日期為86年7月1
      7日，核課期間屆滿日為93年8月16日，雖兩造嗣後於本院
      94年度訴更字第23號事件中達成和解，然核課期間已屆滿
      ，且原告迄至95年方收受被告寄發之贈與稅繳款通知書，
      本件稅捐請求權有罹於核課期間而當然消滅之疑義。
（四）公法上稅捐債權之保全，以對物執行為原則，對人執行為
      例外。而在課徵遺產稅之方面，因稅捐債務須待被繼承人
      死亡時方成立，自僅宜以「遺產」為執行標的。繼承人充
      其量僅是稅捐債務之履行輔助人角色，實無必要以繼承人
      之固有財產作為擔保。又繼承人此種繳納遺產稅之協力義
      務，非基於繼承而來，其僅是基於稽徵經濟考量之便，在
      被繼承人未指定遺囑執行人時，始透過法律明定，使繼承
      人遞補成為繳納義務人。故所課予繼承人之責任，自不得
      高於被繼承人所應負擔責任，而應以遺產為範圍。從而縱
      使本件贈與稅事件仍應以原告7人（即繼承人）為納稅義
      務人，亦應就被繼承人所留遺產之範圍內為執行等語。並
      聲明求為判決：一、訴願決定及原處分（復查決定）均撤
      銷。二、被告應作成由甲○○、乙○○、丙○○、丁○○
      及陳威仁（即受贈人）為本件被繼承人陳騰雲86年度贈與
      稅事件之納稅義務人之行政處分。
三、被告則以：
（一）本件贈與稅之贈與日期為86年7月17日，贈與人並未辦理
      申報，且核課期間屆滿日為93年8月16日，迄今業已逾稅
      捐核課期間，由財政部75年6月19日臺財稅第7549653號函
      ：「稅捐稽徵機關依遺產及贈與稅法第7條第1項規定，將
      贈與納稅義務人由贈與人改為受贈人時，由於贈與事實、
      贈與標的與贈與當事人並未變更，故原核課期間自不宜重
      新起算」之意旨，可知應不得再對受贈人發單通知繳納。
      且被繼承人陳騰雲遺有土地、房屋、現金等多筆財產，有
      遺產稅核定通知書可證，並不符合遺產及贈與稅法第7條
      第1項第2款之改課受贈人規定。
（二）有關被繼承人所遺財產價值低於其生前應納贈與稅額，現
      行稅法並無規定應以受贈人為納稅義務人。另依財政部90
      年12月14日臺財稅字第0900457044號函：「遺產及贈與稅
      法第7條第1項之立法意旨，係為確保稅捐債權之徵起，依
      該條項第2款規定以受贈人為納稅義務人時，原對贈與人
      開徵之稅款僅係暫不執行，俟對受贈人徵起後始確定免予
      執行，故於受贈人逾期未繳納且無可供執行之財產，或有
      可供執行之財產惟經移送強制執行仍未徵起全數稅額等情
      形者，如又查得贈與人有可供執行之財產，應就尚未徵起
      之稅額對贈與人續予執行。又續對贈與人執行時，對受贈
      人開徵之稅款應辦理更正並註銷其尚未繳納之稅額。」及
      法務部81年3月4日81法律字第02998號函「......被繼承
      人死亡時若無遺產，或遺產小於欠稅，而繼承人亦未為限
      定繼承或拋棄繼承時，被繼承人公法上之租稅債務，繼承
      人仍應負清償之責。......」之意旨可知，縱本件准以受
      贈人為納稅義務人，惟嗣後受贈人未繳清，尚未徵起之稅
      捐，繼承人即原告7人仍應負清償之責。
（三）又本件之贈與稅本稅及行政救濟加計利息於95年間申請分
      12期繳納，並已於97年6月25日繳納完畢，並不符合遺產
      及贈與稅法第7條第1項第2款規定。至原告主張本件贈與
      稅應就被繼承人所留遺產之範圍內為強制執行，核屬強制
      執行事件，與本件爭執申請改以受贈人為納稅義務人無關
      ，非本件行政訴訟範圍等語，資為抗辯。並聲明求為判決
      駁回原告之訴。
四、本件原告是於95年6月12日針對被告就原告之被繼承人86年
    贈與稅核定加計行政救濟利息處分提出之復查申請書，同時
    為該贈與稅應改以受贈人為納稅義務人之申請，並經被告以
    95年11月22日財高國稅法字第0950073962號復查決定予以否
    准，原告因不服該復查決定而循序提起訴願及行政訴訟等情
    ，已經兩造分別陳明在卷，並有原告95年6月12日復查申請
    書、復查決定書及訴願決定書附原處分卷可按。又改以受贈
    人為贈與稅納稅義務人之申請，因非稅捐稽徵法第35條所稱
    之核定稅捐處分，申請人對之不服，自無庸於提起訴願前先
    循該條規定申請復查。故本件原告所爭執之原處分應為被告
    95年11月22日財高國稅法字第0950073962號復查決定關於否
    准改以受贈人為贈與稅納稅義務人之申請部分，而原告因不
    服此處分，遭訴願決定駁回，而提起本件行政訴訟，程序亦
    無不合，均合先敘明。
五、本件原告是以司法院釋字第622號解釋、財政部81年6月30日
    臺財稅第811669385號函、94年度各級行政法院行政訴訟法
    律座談會提案8結論及遺產及贈與稅法第7條第1項第2款規定
    為論據，主張被告應准原告所為改以受贈人為贈與稅納稅義
    務人之申請，並為本件贈與稅之核課，因已罹於核課期間而
    當然消滅之爭議？爰分述如下：
（一）按「贈與稅之納稅義務人為贈與人。但贈與人有左列情形
      之一者，以受贈人為納稅義務人：一、行蹤不明者。二、
      逾本法規定繳納期限尚未繳納，且在中華民國境內無財產
      可供執行者。」遺產及贈與稅法第7條第1項定有明文。依
      上述規定及本條之立法理由，可知，我國遺產及贈與稅法
      針對贈與稅之納稅義務人，係參考賦稅理論及世界各國成
      例，原則上以贈與人為納稅義務人，惟又顧及實際需要，
      於本條但書規定，在特定情形下，受贈人應負納稅義務。
      故除個案符合本條但書情事外，並不得以受贈人為贈與稅
      之納稅義務人。經查，關於被告以原告之被繼承人陳騰雲
      86年度贈與其子甲○○、乙○○、丙○○、丁○○及其孫
      陳威仁等人資金計4億4,535萬2,130元，而為贈與稅核定
      事件，經原告提起行政救濟，嗣於本院94年度訴更字第23
      號事件成立訴訟上和解，被告同意追減贈與總額2億4,996
      萬1,730元，被告乃就和解確定之應補繳稅額8,931萬0,20
      0元及行政救濟期間加計利息2,214萬4,769元填發繳款書
      ，通知原告繳納。就此等稅款及利息之繳納，經准分12期
      繳納，並已於97年6月25日繳納完畢等情，已經兩造分別
      陳述在卷，並有和解筆錄及繳款書在原處分卷可按，自堪
      採取。系爭稅款既已經繳納完畢，自無上述遺產及贈與稅
      法第7條第1項第2款所規範「逾本法規定繳納期限尚未繳
      納，且在中華民國境內無財產可供執行」情事，故原告據
      以主張本件應准改以受贈人為納稅義務人云云，自無可採
      。
（二）又按財政部81年6月30日臺財稅第811669385號函係謂：「
      被繼承人生前之贈與未經核課贈與稅，經稽徵機關對其繼
      承人補徵贈與稅後，如逾繳納期限尚未繳納，且經查被繼
      承人（即贈與人）在中華民國境內已無遺產可供執行者，
      應依遺產及贈與稅法第7條第1項第2款規定辦理。」另94
      年度各級行政法院行政訴訟法律座談會提案8之結論則謂
      ：「......又按『贈與稅之納稅義務人為贈與人。但贈與
      人有左列情形之一者，以受贈人為納稅義務人：......二
      、逾本法規定繳納期限尚未繳納，且在中華民國境內無財
      產可供執行者。』為遺產及贈與稅法第7條第1項第2款所
      明定，是於贈與人之繼承人逾繳納期限而尚未繳納，而被
      繼承人又無遺產可供執行者，為確保稅捐債權之徵起，自
      得以受贈人為納稅義務人，否則若解為贈與人死亡後，僅
      得以其繼承人為納稅義務人，可能造成繼承人即時聲明拋
      棄繼承，致稽徵機關無從課徵贈與稅之情形。況且，贈與
      事件中，真正受有利益之人係受贈人，繼承人倘非受贈人
      ，即未受有任何利益，故於被繼承人已無遺產之情形，要
      無以繼承人負擔贈與稅之理，自應以實際受有利益之受贈
      人為納稅義務人，始符公平。準此，被繼承人生前之贈與
      未經核課贈與稅，經稽徵機關對其繼承人補徵贈與稅後，
      如逾繳納期限尚未繳納，且經查被繼承人(即贈與人)在中
      華民國境內已無遺產可供執行者，即已符合遺產及贈與稅
      法第7條第1項第2款之規定，應以受贈人為納稅義務人課
      徵贈與稅。」上述財政部81年6月30日臺財稅第811669385
      號函已明白表示須合於遺產及贈與稅法第7條第1項第2款
      規定之要件，始得依該條但書辦理改以受贈人為納稅義務
      人。另94年度各級行政法院行政訴訟法律座談會提案8之
      結論，亦謂在繼承人合於遺產及贈與稅法第7條第1項第2
      款逾繳納期限而尚未繳納，而被繼承人又無遺產可供執行
      ，為確保稅捐債權之徵起，得以受贈人為納稅義務人，亦
      即上述函釋及法律座談會結論，均是以個案符合遺產及贈
      與稅法第7條第1項第2款要件作為是否改以受贈人為納稅
      義務人之前提，惟本件情形並不符合遺產及贈與稅法第7
      條第1項第2款要件，已如前述，故原告再據以主張本件應
      准改以受贈人為納稅義務人云云，亦無足取。
（三）再按司法院釋字第622號解釋係謂：「憲法第19條規定所
      揭示之租稅法律主義，係指人民應依法律所定之納稅主體
      、稅目、稅率、納稅方法及納稅期間等項而負納稅之義務
      ，迭經本院解釋在案。中華民國62年2月6日公布施行之遺
      產及贈與稅法第15條第1項規定，被繼承人死亡前3年內贈
      與具有該項規定身分者之財產，應視為被繼承人之遺產而
      併入其遺產總額課徵遺產稅，並未規定以繼承人為納稅義
      務人，對其課徵贈與稅。最高行政法院92年9月18日庭長
      法官聯席會議決議關於被繼承人死亡前所為贈與，如至繼
      承發生日止，稽徵機關尚未發單課徵贈與稅者，應以繼承
      人為納稅義務人，發單課徵贈與稅部分，逾越上開遺產及
      贈與稅法第15條之規定，增加繼承人法律上所未規定之租
      稅義務，與憲法第19條及第15條規定之意旨不符，自本解
      釋公布之日起，應不予援用。」可知本號解釋係關於被繼
      承人死亡前之贈與，於被繼承人死亡前稽徵機關尚未發單
      課徵之贈與稅，可否逕以繼承人為納稅義務人而為之解釋
      ，核與本件係關於可否改以受贈人為納稅義務人之爭議無
      涉，故原告據以主張本件應准改以受贈人為納稅義務人云
      云，亦無可採。另本院93年度訴字第669號判決所表示，
      我國贈與稅原則上係以贈與人為納稅義務人，例外於有保
      護稅收、防杜逃漏之必要情形下，得以受贈人為納稅義務
      人等語，無非係表明遺產及贈與稅法第7條第1項但書得改
      以受贈人為納稅義務人規定之立法意旨，至於個案是否合
      於該條項規定之改定要件，自仍應依法律規定之要件判定
      之，故原告援引該判決上述見解，亦無從據之為有利於原
      告之認定。又原告就本件贈與稅之責任範圍是否限於被繼
      承人之遺產，亦因本件贈與稅均已繳清，而與本件是否應
      改定受贈人為納稅義務人之爭議無影響，是原告據以爭執
      ，亦無足取。
（四）另按所謂核課期間係政府行使核課權之期間，即稅捐稽徵
      機關就規定之課稅事實得發單核課應徵或補徵稅捐之一定
      期間。經查，原告本件申請改以受贈人為納稅義務人之稅
      捐，包含被告就原告之被繼承人陳騰雲86年度之贈與所為
      贈與稅核定，因行政救濟為訴訟上和解結果，原告所應繳
      納之贈與稅，暨原告因就該贈與稅核定提起行政救濟所應
      加計之行政救濟利息兩部分，已如前述。其中關於核課贈
      與稅部分，被告早已核定，並因該核定，原告提起行政救
      濟，方有前述之訴訟上和解，是被告因該訴訟上和解結果
      ，再發繳納期間自95年5月26日起至95年7月25日止之贈與
      稅繳款書通知原告繳納，核屬催繳性質，此自該繳款書載
      明「因行政救濟確定展延」等語益明，有該繳款書影本在
      卷足稽，尚非於該時方為應徵稅捐之核課，故原告據以主
      張已逾核課期間云云，自有誤解。另關於行政救濟利息部
      分，更是因行政救濟確定始得予以核課者，本件原贈與稅
      行政救濟事件既是於本院94年度訴更字第23號事件成立訴
      訟上和解而確定，則被告於95年間以前述繳款書為行政救
      濟利息之核定，自未逾5年之核課期間。是原告於本件關
      於改定受贈人為納稅義務人之爭議，執無涉之已逾核課期
      間云云為爭執，自無足採。
六、綜上所述，原告之主張均不足採，被告否准其改以受贈人為
    納稅義務人之申請，並無違誤，訴願決定予以駁回，亦無不
    合。原告復提起本件訴訟，求為撤銷訴願決定及原處分（復
    查決定），暨被告應作成由受贈人甲○○、乙○○、丙○○
    、丁○○及陳威仁（即受贈人）為本件被繼承人陳騰雲86年
    度贈與稅事件之納稅義務人之行政處分，均無理由，應予駁
    回。又本件事證已臻明確，兩造其餘攻擊防禦方法核與判決
    結果不生影響，爰不逐一論述，併此敘明。
七、據上論結，本件原告之訴為無理由，依行政訴訟法第98條第
    1項前段、第104條、民事訴訟法第85條第1項前段，判決如
    主文。
中    華    民    國    97    年    11    月   25     日
            高雄高等行政法院第四庭
                        審判長法官  楊  惠  欽
                              法官  蘇  秋  津
                              法官  林  勇  奮
以上正本係照原本作成。
如不服本判決，應於判決送達後20日內向本院提出上訴書狀，其
未表明上訴理由者，應於提起上訴後20日內向本院提出上訴理由
書（須按對造人數附繕本）；如於本判決宣示或公告後送達前提
起上訴者，應於判決送達後20日內補提上訴理由書（須附繕本）
。未表明上訴理由者，逕以裁定駁回。
中    華    民    國    97    年    11    月   25     日
                            書記官  陳  嬿  如


司法院資訊處製作；財團法人民間司法改革基金會備份。
